臺灣高雄地方法院刑事判決　　　　　　 100年度重訴字第28號
公　訴　人　臺灣高雄地方法院檢察署檢察官　　　　
被　　　告　楊舜傑
選任辯護人　李育任律師
上列被告因殺人案件，經檢察官提起公訴（100 年度偵字第1209
4 號），本院判決如下：
    主  文
楊舜傑殺人，處有期徒刑壹拾陸年，褫奪公權伍年。扣案機車大
鎖壹只，沒收。
    事  實
一、楊舜傑（民國81年9 月24日生，行為時為已滿18歲之未成年
    人）為陳瑩芳之男朋友，其於 100年4月11日下午3時許，騎
    乘車號863-KEL 號重型機車自高雄市監理處搭載陳瑩芳至高
    雄市○○區○○路與德惠路口之「多那之咖啡店」前時，適
    有陳瑩芳之前男友林錡祐與其友人即未成年之黃○○（82年
    12月生，真實姓名年籍詳卷）亦騎乘機車尾隨楊舜傑與陳瑩
    芳到「多那之咖啡店」門口，林錡祐因與陳瑩芳有金錢債務
    糾紛而有爭執，楊舜傑即上前維護陳瑩芳，林錡祐頓心生不
    滿，而對楊舜傑嗆「你要吵架嗎」等語，另與林錡祐同行之
    黃○○亦對楊舜傑嗆「你看三小」、「你哪裡的」等語，雙
    方因而發生口角，楊舜傑明知人類頭顱內部有極為脆弱之腦
    部組織，為主控人體呼吸、心跳等維繫生命必要條件之樞紐
    ，且機車大鎖客觀上則足對人之生命、身體、安全構成威脅
    ，若以機車大鎖此具有相當重量之金屬製品揮擊人體頭部，
    將會傷及人類頭顱內之腦部組織，且將足以導致顱內出血、
    顱骨骨折等傷害，竟仍趁黃○○未及防備之際，突然自其上
    開車號863-KEL 機車座墊下取出金屬製馬蹄型機車大鎖1 只
    ，朝黃○○衝去，而持該大鎖猛力朝黃○○臉部及頭部揮擊
    ，致使黃○○因頭部受重擊而不支倒地；楊舜傑於黃○○倒
    地後，又持該機車大鎖追擊林錡祐，然因林錡祐已逃離現場
    ，楊舜傑遂回到「多那之咖啡店」前，見倒地之黃○○後，
    竟再接續前開殺人之犯意，復持機車大鎖朝黃○○之頭部猛
    力揮擊數次，致黃○○因而受有頭部多處鈍力傷，總計有10
    處撕裂傷（包括線形、略呈弧形、略呈角形），及1 處表淺
    性傷口，另顱骨於額骨左前面、前顱凹左前面、枕骨右後面
    近中央處，後顱凹後面有多處骨折（線形、分別長6 公分、
    3 公分、3.5 公分、4.5 公分），而受有外傷性腦損傷併蜘
    蛛腦膜下出血、顱內出血、頭皮及左頰等多處撕裂傷之傷害
    ，楊舜傑經其到場之友人吳曜光勸阻始停手，並騎乘前開機
    車搭載陳瑩芳離開現場；嗣經吳曜光報警處理，經警將黃○
    ○送往國軍左營總醫院急救，再於同年4 月13日轉往高雄長
    庚醫院治療，然黃○○終因多處鈍力傷，顱骨多處骨折，造
    成腦室內出血，腦組織壞死，腦疝，導致神經休克，旋於同
    年4 月15日下午10時45分許，經高雄長庚醫院宣告死亡。楊
    舜傑則於100 年4 月11日日下午5 時40分許，為警在其位於
    高雄市○○區○○街215 巷3 弄20號住處經拘提而查獲，並
    於其車號863- KEL號重型機車座墊下扣得其所有並沾有血跡
    之機車大鎖1 只。
二、案經黃○○之父黃○○訴由高雄市政府警察局楠梓分局移送
    臺灣高雄地方法院檢察署檢察官偵查起訴。
    理  由
一、證據能力
  (一)按刑事訴訟法第159 條之1 第2 項所稱被告以外之人於偵查
    中向檢察官所為之陳述得為證據，立法者係以刑事訴訟法規
    定檢察官代表國家偵查犯罪、實施公訴，依法有訊問被告、
    證人、鑑定人之權，且實務運作時，偵查中檢察官向被告以
    外之人所取得之陳述，原則上均能遵守法律規定，不致違法
    取供，其可信性甚高，為兼顧理論與實務，而對被告以外之
    人於偵查中向檢察官所為之陳述，除顯有不可信之情況者外
    ，得為證據（最高法院95年度台上字第6675號判決意旨參照
    ）。經查，本件證人陳瑩芳（偵卷第47頁至第50頁）、吳曜
    光（偵卷第47頁至第50頁）於偵訊時所為之證述，性質上雖
    均屬傳聞證據，惟其等係於偵查中向檢察官所為之，並均經
    具結在案，且已擔保其陳述之可信度，復無顯有不可信之情
    況，衡諸上開規定，自均具有證據能力。
  (二)現行刑事訴訟法關於「鑑定」之規定，除選任自然人充當鑑
    定人外，另設有囑託機關鑑定制度。依刑事訴訟法第198 條
    、第208 條之規定，不論鑑定人或鑑定機關、團體，如由法
    院、審判長、受命法官或檢察官視具體個案之需要而為選任
    、囑託，並依同法第206 條之規定，提出言詞或書面報告，
    即符合同法第159 第1 項所定得作為證據之「法律有規定」
    之例外。本件法務部法醫研究所100醫鑑字第1001101246 號
    鑑定報告書（本院卷第47頁至第56頁)1份，係依臺灣高雄地
    方法院檢察署檢察官囑託而為鑑定，依上開說明，依法均有
    證據能力。
  (三)卷附案發現場照片26張及解剖相片（偵卷第29頁至第41頁）
    ，乃係機械拍攝當時之情況並藉書面方式加以留存呈現，而
    照片內容與現場真實情狀二者之一致性，乃係透過機械方式
    為保障，其間並不存在人對現實情狀知覺、記憶、表述等錯
    誤，復欠缺故為虛枉之疑慮，故照片之性質非屬供述證據，
    而無傳聞法則之適用。再參諸卷內別無證據顯示該拍攝機械
    有何不精確之狀況，或照片有經偽、變造之情形，是均應有
    證據能力。
  (四)高雄市政府警察局楠梓分隊搜索扣押筆錄、扣押物品目錄表
    （警卷第22頁至第26頁），係被告以外之人於審判外所做之
    書面陳述，屬於傳聞證據。惟其本質上屬公務員本於職權所
    為，其正確性及可信性頗高，如有錯誤亦可請求更正，應屬
    第159 條之4 第1 項由公務員職務上所製作之紀錄或證明文
    書，具有證據能力。
  (五)末按被告以外之人於審判外之言詞或書面陳述，除法律有規
    定者外，不得作為證據，刑事訴訟法第159 條第1 項定有明
    文；又被告以外之人於審判外之陳述，雖不符合同法第 159
    條之1 至第159 條之4 之規定，但經當事人於審判程序同意
    作為證據，法院審酌該言詞陳述或書面陳述作成時之情況，
    認為適當者，亦得為證據。當事人、代理人或辯護人於法院
    調查證據時，知有第159 條第1 項不得為證據之情形，而未
    於言詞辯論終結前聲明異議者，視為有前項之同意，刑事訴
    訟法第159 條之5 亦著有明文。查本判決下列所引用之各該
    被告以外之人於審判外之陳述，縱屬傳聞證據部分，然均經
    公訴人、被告楊舜傑及其辯護人就前開審判外之陳述於本院
    審判程序中同意做為證據，且迄至言詞辯論終結前亦未再聲
    明異議，本院審酌此等證據資料製作時之情況，核無違法取
    證或證明力明顯過低之瑕疵，本院亦認以之作為證據應屬適
    當，故揆諸上開規定，應認前揭證據資料均例外有證據能力
    。
貳、實體上之認定
一、訊據被告楊舜傑固不否認有持機車大鎖於上開時地毆擊黃○
    ○之事實，然辯稱：因為黃○○與林錡祐一下車就問伊混哪
    裡的，林錡祐右手又持安全帽，且兩人一起靠近伊，口氣及
    動作好像要打伊的樣子，伊才認為有防衛之必要，而操持機
    車大鎖加以反擊；另伊拿大鎖打黃○○時沒有想到會造成黃
    ○○死亡之結果，伊只是想將他打跑就算了，伊沒有殺人之
    故意云云。
二、惟查：
  (一)被告楊舜傑對於其於100 年4 月11日下午3 時許，持扣案之
    機車大鎖多次揮擊黃○○頭、臉部乙情，已於歷次偵審均供
    承不諱，並於警詢供稱：伊於100 年4 月15日下午3 時3 分
    許，有在高雄市○○區○○路與德惠路口之「多那之咖啡店
    」前，持機車大鎖毆擊黃○○的頭部等語（偵卷第 4頁、本
    院卷第7頁），核與證人即 黃○○友人林錡祐於警詢指稱：
    黃○○於100年4月15日下午3時3分許，在高雄市○○區○○
    路與德惠路口之「多那之咖啡店」門口，遭楊舜傑持機車大
    鎖攻擊頭部等語（警卷第 9頁），及證人即被告楊舜傑女朋
    友陳瑩芳及證人即被告楊舜傑友人吳曜光於警詢時證稱：10
    0年4月15日下午3時3分許，在高雄市○○區○○路與德惠路
    口之多那之咖啡店門口，有看到楊舜傑拿機車大鎖打黃○○
    頭部等語（警卷第12頁），均互核相符；而黃○○經送往國
    軍左營總醫院時受有外傷性腦損傷併蜘蛛腦膜下出血，顱內
    出血，頭皮及左頰多處撕裂傷之傷害，有國軍左營總醫院附
    設民眾診療服務處診斷證明書（乙種）（警卷第35頁）在卷
    足佐；另黃○○頭面部縫合線有4處，分別為1.5公分、4 公
    分、4公分、1.5公分；耳朵皮下瘀血4公分乘3公分、外耳道
    出血；頭皮撕裂傷5公分、1.5公分，因頭部多次遭鈍物重擊
    而受有腦挫傷之結果，業經臺灣高雄地方法院檢察署檢察官
    督同法醫相驗屬實，並製有檢驗報告書各 1份在卷可參（相
    卷第32頁至第37頁）；另觀之黃○○之外傷均位於頭部及臉
    部，計有左後頂枕交界處、右後枕部近中央、右後枕部下面
    、頭頂前面中央微偏右、頭頂左側、左眉外側、左眼角外側
    、左耳廓、左髖股、右眉中斷上緣等10處之撕裂傷，且傷口
    長0.3公分至4.2公分，深度0.1公分至1.3公分，深及顱骨；
    及鼻根近鼻樑右側刮擦傷；以及顱骨於額骨左前面前顱凹左
    前面、枕骨右後面近中央處、後顱凹後面有多處骨折（線形
    ，分別長6公分、3公分、3.5公分、4.5公分），且上開多處
    嚴重之傷勢造成腦室內大量出血，腦室旁腦髓組織壞死，併
    腦水腫及小腦扁桃體腦腦疝；再其頭部之撕裂傷，均符合警
    方攜至解剖現場之疑似凶器外觀形狀（機車大鎖底部邊緣及
    角部）；而死者黃○○因頭部多處鈍力傷（遭毆打），顱骨
    多處骨折，腦室內出血，腦組織壞死，腦疝，造成神經休克
    死亡之事實，復有法務部法醫研究所100醫鑑字第100110124
    6 號鑑定報告書、臺灣高雄地方法院檢察署檢察官相驗屍體
    證明書附卷可稽（本院卷第47頁至第56頁、相卷第66 1號卷
    第62頁）；又警方於案發後在被告楊舜傑車號 862-KEL車內
    所扣得沾有血跡之機車大鎖，經送驗後依及時聚合酉每連鎖
    反應定量法鑑定結果，該血跡DNA與黃○○之DNA-STR型別亦
    相同，復有高雄市政府警察局刑事案件證物採驗紀錄表、高
    雄市政府警察局100年5月18日高市警鑑字第1000041276號鑑
    定書在卷可憑（偵卷第43頁、本院卷第44頁）；並有扣案之
    機車大鎖1把（偵卷第 13頁）、高雄市政府警察局楠梓分局
    扣押物品目錄表、現場照片（警卷第26頁、第28頁至第33頁
    ）附卷可稽，是被告楊舜傑自陳其攻擊黃○○之過程及方式
    ，經核均與黃○○陳屍地點勘查結果及黃○○屍體相驗、解
    剖及沾有血跡之機車大鎖鑑定結果相符，是黃○○因遭被告
    楊舜傑持機車大鎖重擊致死亡之事實，堪信為真實。
  (二)被告楊舜傑雖辯稱：伊拿大鎖打黃○○時沒有想到會造成黃
    ○○死亡之結果，伊只是想將他打跑就算了，伊沒有殺人之
    故意，伊當時只想傷害黃○○云云；另被告之辯護人亦為被
    告辯稱：被告當時並沒有殺人之故意，只是希望林錡祐及黃
    ○○不要攻擊他，本件被告僅有傷害之故意，然卻導致黃○
    ○死之結果云云。惟查：
  1.按殺人與傷害之區別，應以有無殺意為斷，其受傷之多寡，
    及是否為致命部分，有時雖可藉為認定有無殺意之心證，究
    不能據為絕對標準，再殺人罪須有使被害人喪失生命之故意
    ，始能成立，不以所持是否為刀、所加傷害是否在致命部位
    為標準（最高法院52年臺上字第1300號、18年度上字第1309
    號判例、 51年度臺上字第131號判決意旨參照）。故刑法上
    殺人未遂與傷害罪之區別，當以下手加害之時是否明知或預
    見足以致人於死為斷，至於殺人犯意之存否，固係隱藏於行
    為人內部主觀之意思，此意思可能係存在有相當之時間，亦
    可能係在下手之際方產生，惟不論係何種情況均須以積極並
    確實之證據證明之，方足以認定之。亦即該項殺人或傷害之
    主觀犯意認定，仍須參酌各方面直接、間接證據，行為人與
    被害人之關係，行為人與被害人關係事前之仇隙是否足以引
    起其殺人之動機，攻擊時之力勁是否猛烈足資使人斃命，被
    害人傷痕之多寡、受傷處是否即為致命部位、傷勢輕重程度
    、加害人下手情形、所用兇器為何及攻擊後之後續動作是否
    意在取被害人性命等一切客觀情狀，均應全盤併予審酌，方
    足據為論斷行為人內心主觀之犯意，究為殺人抑或傷害。
  2.本件扣案之機車大鎖為金屬製品，質地堅硬，有該機車大鎖
    及照片（警卷第13頁）在卷可憑；而人類頭顱內部有極為脆
    弱之腦部組織，為主控人體呼吸、心跳等維繫生命必要條件
    之樞紐，以機車大鎖等具有相當重量之金屬製品猛擊被害人
    頭部，將傷及頭顱內之腦部組織，其客觀上已足以致人於死
    ，此為一般人所明瞭，而被告楊舜傑具有高中學歷，此業據
    被告被告楊舜傑供稱在卷，依其智識程度及生活經驗，對此
    理應已有相當之認識，然證人陳瑩芳於警詢、偵訊及本院審
    理時皆證稱：楊舜傑拿機車大鎖直接往黃○○頭部打後，黃
    ○○略有推檔後就倒地了，之後楊舜傑去追林錡祐但沒追到
    ，楊舜傑返回現場後，黃○○仍躺在地上，楊舜傑又繼續拿
    機車大鎖用力打黃○○頭部3 、4 下，之後就載伊離開現場
    等語（警卷第12頁、偵卷第48頁），復於本院審理時則證稱
    ：楊舜傑第二次返回現場時，伊有看到黃○○手有舉起來，
    黃○○手有舉起來的意思是他就用手一直抱著頭，用雙手擋
    在前面等語（本院卷第68頁），及證稱：伊除了看到楊舜傑
    打黃○○頭部外，沒有看到楊舜傑有打黃○○之其他身體部
    位等語（本院卷第69頁）；另證人吳曜光於警詢時則證稱：
    楊舜傑持機車大鎖毆打黃○○時，林錡祐已逃離現場，楊舜
    傑見狀未再追他，反而回過頭持機車大鎖又再次打擊昏迷在
    地之黃○○頭部3 至4 下，伊看見現場血淋淋，就趕快去制
    止楊舜傑再繼續毆打倒地昏迷之黃○○等語，及證稱：伊看
    到楊舜傑打黃○○的部位都是在頭部等語（警卷第18頁至第
    20），並於本院審理時證稱：楊舜傑第一次攻擊黃○○時有
    打到黃○○頭部，伊有上前看一下黃○○，當時黃○○抱著
    頭部，有流血，身體有轉來轉去，當時黃○○倒地就有流血
    ，但是沒有爬起來，楊舜傑返回現場時，黃○○仍抱著頭，
    第二次楊舜傑還是拿機車大鎖彎腰打黃○○等語（本院卷第
    74頁至第76頁）；又證人林錡祐亦於警詢時證稱：被告楊舜
    傑有要致黃○○於死地的意思，因為被告楊舜傑當時持機車
    大鎖猛攻擊黃○○，直到黃○○昏迷且地上都是血，他才停
    手等語（警卷第9 頁），足徵被告楊舜傑乘黃○○未及防備
    之際，即以手緊握該只機車大鎖握柄，猛力毆擊被害人黃○
    ○，致使被害人受有前開傷害，佐以黃○○遭毆擊在地後其
    頭、臉均佈有血跡，頭部、耳部有外傷，其倒臥之地面亦留
    有大量血跡及黃○○除頭、臉部以外之處均無其他身體上之
    外傷等情，除有上開法務部法醫研究所100 醫鑑字第100110
    1246號鑑定報告書外，亦有現場照片附卷可參（偵卷第30頁
    至第33頁、第37頁至第41頁）。再參以被告楊舜傑警詢時供
    稱：伊自機車置物箱內取出機車大鎖是朝黃○○之頭部攻擊
    ，直到吳曜光阻止伊為止才停手，目的是讓黃○○不能反抗
    等語（警卷第3 頁），另於偵訊時亦供稱：依伊的認知，知
    道用機車大鎖打頭部，應該會造成對方死亡之結果等語（偵
    卷第5 頁），顯見被告對於用機車大鎖往人頭部揮擊，於主
    觀上已有預見會造成被害人死亡之結果，然仍因怒氣未消，
    始持其機車大鎖朝被害人頭部多次用力毆擊，是依其客觀上
    下手之部位、下手用力之猛等情狀綜合以觀，堪認被告楊舜
    傑當時主觀上已有殺人之故意無訛。
  3.至被告楊舜傑於本院審理時雖又辯稱：伊不清楚伊當時拿機
    車大鎖打黃○○哪裡，黃○○倒下之瞬間伊去追林錡祐，後
    來沒追到，伊看到黃○○準備要爬起來，當時黃○○身上沒
    有流血，外觀也沒有明顯傷痕，於是伊又轉頭拿大鎖打黃○
    ○身體兩下，當時黃○○身體已經支撐起來，但還沒完全爬
    起來，第二次回去打黃○○的原因是因為怕被他們二人攻擊
    ，回擊是希望他們不要繼續攻擊伊，伊停止的原因就是因為
    當時黃○○已經被伊打完後已經躺在地上，伊覺得黃○○無
    法再反擊了云云（本院卷第8 頁）。然證人吳曜光於偵訊時
    已證稱：黃○○被打後倒地，接著楊舜傑就去追林錡祐，但
    是沒追到折返後，又繼續拿機車大鎖打黃○○的頭2 、3 下
    ，當時黃○○躺在地上，之後楊舜傑就騎車離開等語（偵卷
    第49頁）；於本院審理時亦證稱：楊舜傑第一次攻擊黃○○
    時有打到黃○○頭部，伊有上前看一下黃○○，當時黃○○
    抱著頭部，有流血，身體有轉來轉去，當時黃○○倒地就有
    流血，但是沒有爬起來，楊舜傑返回現場時，黃○○仍抱著
    頭，第二次楊舜傑還是拿機車大鎖彎腰打黃○○等語（本院
    卷第74頁至第76頁）。另證人陳瑩芳於本院審理時亦證稱：
    楊舜傑第二次返回現場時，伊有看到黃○○手有舉起來，黃
    ○○手有舉起來的意思是他就用手一直抱著頭，用雙手擋在
    前面等語（本院卷第68頁），及證稱：伊除了看到楊舜傑打
    黃○○頭部外，沒有看到楊舜傑打黃○○其他身體部位等語
    （本院卷第69頁），均足徵被告楊舜傑追擊林錡祐未果而折
    返「多那之咖啡店」且黃○○實已因其第一次之毆擊行為而
    流血受傷倒地抱住頭而已無力反抗之際，仍持機車大鎖再次
    毆擊黃○○頭部，益徵其有殺害黃○○之犯意，應屬無訛；
    故被告楊舜傑辯稱：伊第二次回到現場看到黃○○有要撐起
    來的樣子，伊係為了防衛，才再用機車大鎖再打黃○○云云
    ，亦屬卸責之詞，並無足採；故被告楊舜傑於黃○○遭其第
    一次以機車大鎖毆打已受傷流血倒地而無力反抗後，復持機
    車大鎖猛力毆擊黃○○頭部之舉，實有致黃○○於死之主觀
    上殺人故意，實甚明確。
  4.又本件死者黃○○於100 年4 月11日送往左營海軍總醫院時
    ，已由該院進行插管治療，另於100 年4 月13日送往高雄長
    庚醫院外科急診時，係呈現昏迷，且昏迷指數是同於腦死狀
    態之E1VeM1，另其兩邊瞳孔都已放大，經該院投以上增血壓
    藥劑，強心劑後，再次以電腦斷層掃瞄結果，其腦部仍呈現
    嚴重缺氧性腦病變、腦腫脹、腦室出血以及瀰漫性蜘蛛網膜
    下腔出血之狀況，後經該院會診神經外科醫師後，送往該院
    神經外科加護病房，然因黃○○已呈現腦幹死亡狀態，僅能
    給予支持性療法等情，此有高雄長庚醫院出院病例摘要、高
    雄長庚醫院診斷證明書及國軍左營醫院敷設醫院診斷證明書
    及附卷可按（偵卷第19頁），是黃○○經送抵該院急診時已
    經是腦死而且心肺衰竭狀態，顯見被告楊舜傑當時以機車大
    鎖毆擊黃○○時力道之大、用力之猛烈，是被告以殺人之意
    思持機車大鎖朝黃○○頭部攻擊，以致被害人相隔數日即傷
    重不治之事實，應堪認定；而黃○○之屍體經法醫解剖，其
    之外傷均位於頭部及臉部，計有左後頂枕交界處、右後枕部
    近中央、右後枕部下面、頭頂前面中央微偏右、頭頂左側、
    左眉外側、左眼角外側、左耳廓、左髖股、右眉中斷上緣等
    10處之撕裂傷，且傷口長0.3 公分至4.2 公分，深度0.1 公
    分至1.3 公分，深及顱骨；及鼻根近鼻樑右側刮擦傷；以及
    顱骨於額骨左前面前顱凹左前面、枕骨右後面近中央處、後
    顱凹後面有多處骨折（線形，分別長6 公分、3 公分、 3.5
    公分、4.5 公分）等情，亦有法務部法醫研究所100 醫鑑字
    第1001101246號鑑定報告書（相卷第52至第56頁），則以黃
    ○○頭部多達10處之傷處以及深及顱骨及造成多處骨折之傷
    勢觀之，其下手當時確有殺人故意至明，且黃○○之死亡結
    果與遭被告以上開機車大鎖毆擊之行為間，具有相當因果關
    係；此益足徵被告楊舜傑毆辯稱：伊當時僅有傷人之意云云
    ，實無足取。
  5.至證人陳瑩芳於審理時雖證稱：楊舜傑第二次回來時有作勢
    要打黃○○，當時伊站在楊舜傑旁邊，但是黃○○有用手擋
    住云云，且又證稱：楊舜傑第一次拿大鎖打黃○○時，從外
    觀上沒有看到黃○○有流血云云。惟查，本件被告楊舜傑於
    案發之際追擊林錡祐不成後返回現場時，又拿機車大鎖猛打
    黃○○頭部乙節，業經本院認定如上，且「黃○○倒臥於德
    賢路與德惠路口『多那之咖啡店』前，頭部大量流血，現場
    遺留有大量血跡痕跡」等語，有高雄市政府警察局楠梓分局
    刑案現場勘查報告附卷可參（偵卷第24頁），故若以陳瑩芳
    於本院所證稱：楊舜傑第一次以大鎖毆擊黃○○時，黃○○
    尚未流血，第二次楊舜傑僅有作勢揮擊黃○○乙節屬實，則
    黃○○倒地之現場實無留下如上開勘查報告所稱之「現場遺
    有大量血跡」之情，是陳瑩芳於本院審理時之上開證述，尚
    難為有利被告楊舜傑之認定。
  (三)被告楊舜傑雖另辯稱：伊在「多那之咖啡店」前被林錡祐及
    黃○○攔下，林錡祐及黃○○先罵伊，又對伊嗆「看三小？
    」「吵架嗎」「哪裡的」等語，之後林錡祐及黃○○又拿安
    全帽要攻擊伊，所以伊就拿出機車大鎖對黃○○反擊云云，
    被告之辯護人亦為被告辯稱：當時係因林錡祐及黃○○尾隨
    被告到「多那之咖啡店」，且兩人拿安全帽作勢要毆打被告
    ，被告才會從置物箱拿起機車大鎖反擊云云，惟查：
  1.按「刑法第23條規定之正當防衛要件，以遇有現在不法之侵
    害，始能成立，如不法侵害已過去，或預料有侵害而不法侵
    害尚未發生，則其加害行為，自無正當防衛可言。而所謂『
    現在不法之侵害』，指侵害之現在性、急迫性、迫切性，即
    法益之侵害已迫在眉睫。從而，已過去或未來之侵害，自不
    具有『現在性』，無成立正當防衛之可能」（最高法院97年
    度台上字第179 號判決要旨參照）。查證人吳曜光於警詢時
    陳稱：伊到「多那之咖啡店」時，發現楊舜傑與陳瑩芳站在
    機車旁，同時發現林錡祐及黃○○也在場，其中黃○○手持
    行動電話與別人通話並向伊們走過來，且在距離伊們兩公尺
    處停下來，林錡祐則站在機車旁距離伊們大概 3公尺，伊問
    楊舜傑發生何事，在同一瞬間楊舜傑突然掀開他的機車坐墊
    ，拿出坐墊內之馬蹄型機車大鎖衝過去朝講手機的黃○○頭
    部打擊3至4下，黃○○隨即不支倒地，林錡祐則逃離現場（
    警卷第18頁），於偵訊時又證稱：伊到現場時黃○○坐在機
    車上打電話，林錡祐拿安全帽在黃鐘德機車旁走來走去，不
    知道是林錡祐或是黃○○講了一些話，楊舜傑就突然從他的
    機車座墊下取出機車大鎖，走向黃○○並朝其頭部打了3、4
    下（偵卷第49頁）；另於本院審理時又證稱：楊舜傑第一次
    攻擊黃○○時，黃○○手上沒有拿任何物品等語（本院卷第
    73頁），核與證人林錡祐於警詢時陳稱：被告楊舜傑持機車
    大鎖攻擊黃○○時，黃○○都來不及做任何防衛，因被告楊
    舜傑是抓住黃○○，然後持機車大鎖朝黃○○之頭部猛攻擊
    直到黃○○昏倒在地等語（警卷第 9頁）；另證人陳瑩芳於
    本院審理時亦證稱：黃○○與林錡祐向楊舜傑嗆聲時，黃○
    ○手上拿手機，林錡祐拿安全帽，兩人當天均沒有拿大鎖出
    來等語（本院卷第65頁），則互核證人上開證述，被告楊舜
    傑持機車大鎖攻擊黃○○前，被害人黃○○並未對被告楊舜
    傑有何實施任何不法侵害行為乙節，實堪認定；從而，對被
    告楊舜傑而言，黃○○既無任何現在不法侵害之情形，則被
    告楊舜傑自無成立正當防衛可能，亦即何無防衛過當可言。
    且依證人上開證述之內容，林錡祐及黃○○實均尚未對楊舜
    傑實施不法之侵害，故縱令被告楊舜傑另辯稱：當時林錡祐
    手持安全帽站在黃○○旁邊，伊認為林錡祐可能會攻擊伊，
    所以才反擊云云，然依被告所辯，其防衛之對象應係持安全
    帽站在旁邊而可能對其為攻擊行為之林錡祐，而非被害人；
    綜上，依現場之情況觀之，黃○○對被告楊舜傑而言實無何
    防衛之必要性。足徵被告楊舜傑辯稱：伊是出於防衛之意才
    攻擊黃○○云云，實為卸責之詞，無足採信。
  2.至證人陳瑩芳於本院審理時雖證稱：黃○○先嗆楊舜傑，然
    後林錡祐則作勢要打楊舜傑，楊舜傑才動手打黃○○云云（
    本院卷第62頁），然其於警詢則已陳稱：當時林錡祐是在旁
    觀看，沒有出聲，也不清楚他有無帶武器，只看到楊舜傑與
    黃○○衝突後，林錡祐就立即跑離現場等語（警卷第13頁）
    ，則楊舜傑攻擊黃○○前，林錡祐是否有攻擊楊舜傑之動作
    ，實非無疑，況林錡祐當時係手持安全帽站在黃○○機車旁
    乙情，業經證人吳曜光、林錡祐及陳瑩芳於警詢及偵訊時分
    別證述如上，則陳瑩芳於本院審理時證稱：林錡祐當時有作
    勢要打楊舜傑云云，顯與事實相違，故陳瑩芳前開於本院之
    證詞，仍無法作為有利於被告楊舜傑之認定，附此敘明。
  (四)綜上所述，本件事證明確，被告殺人犯行洵堪認定。
、論罪科刑及沒收
    核被告所為，係犯刑法第271條第1項殺人罪。爰審酌被告楊
    舜傑於行為時，雖未滿20歲，僅因細故與被害人黃○○發生
    爭執，竟持機車大鎖毆擊被害人黃○○頭部，顯見其難以做
    好自我之情緒管理，而其於案發當時下手行兇導致當時未滿
    18歲之被害人黃○○因頭部等多處外傷併蜘蛛膜下腔出血而
    傷重不治，已使被害人家屬心靈蒙受永難回復之傷痛，故量
    刑本不宜從輕，惟念其行為當時尚未成年，及犯後坦承行兇
    ，尚有承擔罪責之勇氣，又事後曾表示願以新台幣 200萬元
    與被害人家屬和解，惟仍不為被害人家屬所接受等情，此有
    本院刑事審查庭刑事案件移付調解簡要紀錄在卷可按（本院
    卷第 110頁），應認被告尚不致有與世隔絕之必要，故公訴
    人雖具體求處無期徒刑，核無必要，復參酌及被告品行、智
    識程度等一切情狀，量處如主文所示之刑；再本案被告所犯
    殺人罪行重大，是依本案犯罪性質，自有禁止被告參與公事
    務，行使公權力之必要，爰併予宣告褫奪公權5 年；又扣案
    機車大鎖 1只，係被告持以殺害被害人所用之物，且屬被告
    所有，業據被告於原審坦承屬實（警卷第 4頁），爰依刑法
    第38條第1項第2款規定，宣告沒收，附此敘明。
據上論斷，應依刑事訴訟法第299 條第1 項前段、刑法第271 條
第1 項、第37條第2項、第38條第1項第2款，判決如主文。
本案經檢察官賴寶合到庭執行職務。
中    華    民    國   100    年    11    月    8    日
                  刑事第二庭    審判長法  官   李政庭 
                                      法  官   洪韻婷
                                      法  官   陳航代
以上正本證明與原本無異。
如不服本判決應於收受送達後10日內向本院提出上訴書狀，並應
敘述具體理由；如未敘述上訴理由者，應於上訴期間屆滿後20日
內向本院補提理由書（均須按他造當事人之人數附繕本）「切勿
逕送上級法院」。
中    華    民    國   100    年    11    月    8     日
                                      書記官   林慧君
附錄本案論罪科刑法條
中華民國刑法第271條（普通殺人罪） 
殺人者，處死刑、無期徒刑或 10 年以上有期徒刑。
前項之未遂犯罰之。
預備犯第 1 項之罪者，處 2 年以下有期徒刑。